【裁判字號】    98,家聲,11
【裁判日期】    980421
【裁判案由】    變更子女姓氏
【裁判全文】
臺灣苗栗地方法院民事裁定            98年度家聲字第11號
聲  請  人  甲○○
                      號
上列聲請人聲請變更子女姓氏事件，本院裁定如下：
    主  文
聲請人之子乙○○（民國○○○年○月○○○日生，身分證統一
編號：Ｚ 000000000號）之姓氏准予變更為母姓「劉」
。
程序費用由聲請人負擔。
    理  由
一、本件聲請意旨略以：乙○○為聲請人與聲請人之夫羅准昇之
    次子，聲請人之夫羅准昇已於民國93年間過世，聲請人娘家
    無兄弟，聲請人之娘家長輩、親友均希望聲請人之子乙○○
    可從母姓承繼聲請人娘家之香火。聲請人之夫生前亦希望乙
    ○○可更改為母姓，乙○○出生時原名為「羅御龍」，其後
    聲請人與夫希望羅御龍可改為母姓「劉御龍」，遂於81年起
    向苗栗縣後龍鎮戶政事務所多次申請、申復，均經戶政事務
    所答覆依現行法令礙難受理，聲請人之夫又向內政部、法務
    部、立法院等機關請願，亦經內政部函覆：應依內政部81年
    12月10日法81律18565 號函釋：民法第1059條第1 項但書母
    無兄弟時可約定子女從母姓之規定，其約定之時間，宜解為
    最遲以子女出生後，為戶籍出生登記時為準，故仍未准許聲
    請人之子變更為母姓。聲請人不諳法令，為達成更改母姓之
    目的，聲請人夫妻遂於「羅御龍」就讀國小一年級時為其更
    名為「乙○○」，即名字內同時含有父姓、母姓，原以為藉
    此可達到改姓目的。惟乙○○仍未能從母姓，迄至聲請人之
    夫過世，其希望聲請人之子從母姓之願望仍未能達成。聲請
    人之子乙○○亦瞭解聲請人娘家之期盼以及更改姓名之緣由
    ，因乙○○未能從母姓，以致其姓名同時含有父姓，母姓，
    且發音不易，造成子女社交困擾，乙○○亦希望更改母姓，
    足見乙○○之姓氏對其等已有不利影響，為此依民法第10
    59 條之規定，聲請變更乙○○之姓氏為母姓「劉」等語。
二、按有下列各款情形之一，且有事實足認子女之姓氏對其有不
    利之影響時，父母之一方或子女得請求法院宣告變更子女之
    姓氏為父姓或母姓：一、父母離婚者。二、父母之一方或雙
    方死亡者。三、父母之一方或雙方生死不明滿三年者。四、
    父母之一方曾有或現有未盡扶養義務滿二年者，民法第1059
    條第5 項定有明文。姓氏屬姓名權而為人格權之一部分，具
    有社會人格之可辯識性，與身分安定及交易安全有關外，姓
    氏尚具有家族制度之表徵，故附予父母之選擇權，惟因應情
    勢變更，倘有事實足認子女之姓氏對其有不利之影響時，父
    母之一方或子女自得請求法院宣告變更子女之姓氏為父姓或
    母姓。
三、經查，聲請人主張乙○○為聲請人與聲請人之夫羅准昇之次
    子，羅准昇已於93年間死亡，聲請人娘家無兄弟，故娘家親
    友均希望乙○○可從母姓承繼聲請人娘家之香火。聲請人之
    夫生前亦希望乙○○可更改為母姓，遂於81年起向戶政事務
    所多次申請、申復，向內政部、立法院、法務部等機關請願
    ，均因法令限制未能如願。為達成更改母姓之目的，聲請人
    夫妻遂將聲請人之子原名「羅御龍」更改為同時包含父姓、
    母姓之「乙○○」之事實，業據其提出戶籍謄本、聲請人之
    夫羅准昇致後龍鎮戶政事務所、內政部、法務部申請書、申
    復書、後龍戶政事務所函文、內政部函文、立法院秘書處函
    文等件為證。證人即聲請人之子乙○○亦到庭證稱：從小就
    知道父母希望我改姓，因母親娘家無人可傳宗接代，目前的
    姓名係因父親姓羅，母親姓劉緣故，有強烈意願希望改名，
    因為現在姓名大家幾乎都會唸錯，對我比較困擾等語明確。
    本院審酌聲請人夫妻對於其子乙○○早已有從母姓以繼承母
    姓宗親香火之約定，乙○○自幼亦知悉父母心願，聲請人之
    夫生前亦不遺餘力向各有關單位陳情、訴願，期能更改乙○
    ○從母姓，甚至更改姓名，使羅、劉二姓同時出現於名字中
    ，而乙○○亦到庭陳稱該姓名已造成其困擾，亦希望能更改
    為母姓等語，足徵從母姓之願望，在乙○○成長歷程中，已
    產生絕大之影響力，如未能達其父親遺願，母親期盼而更改
    為母姓，僅徒留父姓、母姓於姓名中，而仍未能如願從母姓
    ，將使乙○○抱撼而不利於其日後心理健全之發展，是堪認
    父姓對其人格已有不利之影響。從而，聲請人請求變更子女
    乙○○之姓氏為母姓「劉」，核與前揭法律規定尚無不合，
    應予准許，爰裁定如主文所示。
四、依非訟事件法第21條第1 項前段，裁定如主文。
中    華    民    國    98    年    4     月    21    日
                  家事庭法  官  曾明玉
以上正本係照原本作成。
如不服本裁定應於送達後10日內向本院提出抗告狀，並繳納抗告
費新臺幣1,000元。
                        書記官  楊思賢
中    華    民    國    98    年    4     月    21    日


司法院資訊處製作；財團法人民間司法改革基金會備份。
